臺灣桃園地方法院民事裁定　　　　　　 99年度監宣字第273號
聲　請　人　臺灣桃園地方法院檢察署檢察官
相　對　人　盧鏈淙
上列當事人間聲請撤銷監護宣告事件，本院裁定如下：
    主  文
本院宣告相對人盧鏈淙（男，民國○○年○○月○○日生，身分證統一
編號：Ｚ000000000號，住桃園縣大溪鎮○○街4 巷17號）為受監
護宣告之人之裁定應予撤銷。
宣告盧鏈淙為受輔助宣告之人。
選定盧兩成（男，民國○○年○○月○○日生，身分證統一編號：Ｚ000
000000號，住桃園縣大溪鎮○○街4 巷17號）為受輔助宣告之人
盧鏈淙之輔助人。
聲請程序費用由國庫負擔。
    理  由
一、本件聲請意旨略以：相對人盧鏈淙前經貴院以98年度禁字第
    59號裁定宣告為禁治產人，然參之臺灣高等法院99年度上訴
    字第1316案件於民國99年5月5日之審理期日錄音光碟及判決
    指明：「鑑定報告僅以『（被告即相對人）對於較複雜之事
    務，例如：法律事務、計算、財務規劃等，需他人代為處理
    ，…。』即認定被告的精神狀態已達精神耗弱程度，更是背
    離事實。現實生活中，一般人關於法律事務、計算、財務規
    劃等，需他人代為處理者彼彼皆是，何獨被告！豈得因此等
    事務需他人代為處理即認定屬於精神耗弱之人。被告自少年
    時代起即涉入非行，竊盜、搶奪、詐欺、恐嚇取財、偽造文
    書，年方33已犯案累累。被告的父母不思教育匡正被告的惡
    行，卻擬以聲請禁治產的手段使被告繼續在外違法亂紀的犯
    行，免除一切責任，轉由社會承擔，實無可取。被告前案搶
    奪犯行：『黃秋珍與盧鏈淙共同意圖為自己不法之所有，基
    於搶奪之犯意聯絡，「推由盧鏈淙以腳絆倒李計祥」，致李
    計祥所有之皮包（內有現金新臺幣2,300元、國民身分證1張
    及身心障礙手冊1張等物）從右後方之口袋掉落地上，盧鏈
    淙並趁李計祥不及防備之際，徒手搶奪該皮包，得手後旋與
    黃秋珍逃離現場，並將現金朋分花用。』與本案相同，均經
    過被告以智力構思犯罪手法。被告縱使具有輕度智能障礙，
    也無具有科學性、可憑信性的證據足以證明被告屬於精神耗
    弱之人；被告行動自如、能夠出庭應訊、勇於辯駁且條理分
    明之人，其非應宣告禁治產之人至明。」等情，是相對人並
    無禁治產之原因，前開宣告禁治產之裁定，恐有誤會，爰依
    民事訴訟法第619 條規定，聲請撤銷相對人之禁治產宣告等
    語。
二、按「民法總則中華民國97年5月2日修正之條文施行前，已為
    禁治產宣告者，視為已為監護宣告；繫屬於法院之禁治產事
    件，其聲請禁治產宣告者，視為聲請監護宣告；聲請撤銷禁
    治產宣告者，視為聲請撤銷監護宣告；並均於修正施行後，
    適用修正後之規定。」，民法總則施行法第4條第2項定有明
    文。查相對人業於98年6 月29日經本院以98年度禁字第59號
    裁定宣告禁治產，而民法總則97年05月02日修正之條文，已
    於98年11月23日施行，故相對人應視為已受監護宣告；又本
    件聲請人於99年9月2日具狀向本院聲請撤銷禁治產宣告，依
    前開規定，應視為聲請人係為聲請撤銷監護宣告，合先敘明
    。
三、次按「對於因精神障礙或其他心智缺陷，致不能為意思表示
    或受意思表示，或不能辨識其意思表示之效果者，法院得因
    本人、配偶、四親等內之親屬、最近一年有同居事實之其他
    親屬、檢察官、主管機關或社會福利機構之聲請，為監護之
    宣告。」、「受監護之原因消滅，而仍有輔助之必要者，法
    院得依第十五條之一第一項規定，變更為輔助之宣告。」，
    民法第14條第1項、第4項分別定有明文。又「依民法規定得
    聲請監護宣告之人，於監護宣告之原因消滅後，得聲請撤銷
    監護宣告。」、「法院對於撤銷監護宣告之聲請，認受監護
    宣告之人受監護原因消滅，而仍有輔助之必要者，得依聲請
    或依職權以裁定變更為輔助之宣告。」，亦為民事訴訟法第
    619條、第624條之5第1項所明定。
四、經查，相對人於67年起即罹患精神病，已達無法處理自己事
    務之程度，經本院於98年6 月29日以98年度禁字第59號裁定
    宣告禁治產之事實，業經本院依職權調取前開禁治產宣告聲
    請事件卷宗核閱綦詳，堪予認定。次查，本院於99年11月 2
    日於鑑定機關即行政院衛生署桃園療養院（下稱桃園療養院
    ）鑑定醫師陳炯旭前點呼相對人姓名，相對人可自報姓名、
    出生年月日、身分證字號及住址，且詢問其現因何罪執行，
    相對人可陳稱因恐嚇執行，在桃園監獄執行等語，又詢問 3
    加3 等於多少？相對人亦可正確回答，且自承簡單的加減法
    都沒問題，有本院99年11月2 日訊問筆錄附卷可稽。另由桃
    園療養院出具精神鑑定報告書略以：盧員（即相對人）精神
    狀態意識警醒，外觀尚整齊、清潔，注意力可以集中，態度
    配合，情緒尚稱穩定，言語可切題回答，思考流程顯得較為
    緩慢，否認固定之妄想，先前曾經有視幻覺、聽幻覺否認目
    前幻覺之存在，但仍須懷疑聽幻覺之存在；日常生活自理可
    獨立完成，有一般經濟活動之能力，但進一步之財務管理及
    規劃無法完成；會騎摩托車，但無駕照，故都搭乘公車，附
    近城市交通尚無虞，是有一般社會性活動之能力。盧員之語
    言智商68、操作智商67、總智商66，屬輕度智能障礙程度，
    與過去學業及職業表現相比或可相符，注意力較差，且注意
    速度較慢，缺乏自信，個性非常壓抑，與外界保持距離，與
    疑心症狀傾向有關，具有焦慮及情緒不穩定之現象，專注力
    不佳，精神狀態不穩定，存在幻聽及妄想症狀，不排除精神
    病之診斷。綜合言之，盧員因精神障礙或其他心智缺陷，致
    其為意思表示、受意思表示或辨識意思表示效果之能力，達
    顯有不足之程度。未來雖有部分回復之可能，但應無法達到
    與常人相同之能力標準等語，有該院99年12月29日桃療醫字
    第0990008201號函暨所附精神鑑定報告書在卷足按。本院審
    酌前開99年11月2 日訊問情形及桃園療養院出具之相對人精
    神鑑定報告，可堪信相對人已非完全不能為意思表示或受意
    思表示，或不能辨識其意思表示之效果，是聲請人聲請撤銷
    相對人之監護宣告，即非無據。惟仍可勘認相對人為意思表
    示或受意思表示，或辨識其意思表示效果之能力，顯有不足
    ，從而，相對人仍有受輔助之必要，揆諸上開規定，爰撤銷
    關於相對人之監護宣告，並依職權以裁定變更為輔助宣告。
五、再按「受輔助宣告之人，應置輔助人。」，民法第1113條之
    1第1項定有明文。又法院為輔助之宣告時，應依職權就配偶
    、四親等內之親屬、最近一年有同居事實之其他親屬、主管
    機關、社會福利機構或其他適當之人選定一人或數人為輔助
    人；法院為選定輔助人前，得命主管機關或社會福利機構進
    行訪視，提出調查報告及建議；法院選定輔助人時，應依受
    輔助宣告之人之最佳利益，優先考量受輔助宣告之人之意見
    ，審酌一切情狀，並注意下列事項：(一)受輔助宣告之人之身
    心狀態與生活及財產狀況。(二)受輔助宣告之人與其配偶、子
    女或其他共同生活之人間之情感狀況。(三)輔助人之職業、經
    歷、意見及其與受輔助宣告之人之利害關係。(四)法人為輔助
    人時，其事業之種類與內容，法人及其代表人與受監護宣告
    之人之利害關係，此觀民法第1113條之1第2項準用同法第第
    1111條第1項、第2項、第1111條之1 規定甚明。考量相對人
    之父盧兩成與相對人同居共同生活，有戶籍資料查詢表2 件
    附卷可稽，應可提供相對人良好之生活照顧與保護，認由相
    對人之父盧兩成擔任相對之輔助人，應屬符合受輔助宣告之
    人之最佳利益，爰依前規定選定盧兩成為相對人之輔助人。
六、爰依民事訴訟法第622條第2項、第624條之1第3項、第608條
    第2項，裁定如主文。
中    華    民    國    100    年    1    月    24    日
                  家事法庭 法  官  陳清怡
以上正本係照原本作成。
如不服本裁定關於選定輔助人部分，應於裁定送達後10日內向本
院提出抗告狀，並繳納抗告費新臺幣1 千元，其餘關於輔助宣告
部分，不得抗告。
中    華    民    國    100    年    1    月    24    日
                           書記官  劉昆鑫